【裁判字號】    97,訴,3414
【裁判日期】    971209
【裁判案由】    貪污治罪條例等
【裁判全文】
臺灣臺中地方法院刑事判決              97年度訴字第3414號
公  訴  人  臺灣臺中地方法院檢察署檢察官
被      告  甲○○
            乙○○
上二人共同
指定辯護人  本院公設辯護人丁○○
上列被告因貪污治罪條例等案件，經檢察官提起公訴（九十七年
度偵字第一六九一○號），本院判決如下：
    主    文
甲○○公務員，利用職務上機會，詐取財物未遂，處有期徒刑拾
壹月。緩刑貳年，褫奪公權壹年。
乙○○公務員，利用職務上機會，詐取財物未遂，處有期徒刑拾
壹月。緩刑貳年，褫奪公權壹年。
    犯罪事實
一、甲○○（已離職）、乙○○均係臺灣臺中地方法院檢察署法
    警，負責辦理該署值庭、執行、警衛、解送人犯等法定職務
    ，為依法令服務於國家所屬機關而具有法定職務權限之公務
    員。於民國九十七年五月二十九日上午八時三十分許，甲○
    ○、乙○○及該署法警劉佑彥、駕駛林秋琳（渠二人涉嫌偽
    造文書等罪經檢察官為緩起訴處分）等人，奉派押解人犯至
    臺東泰源技訓所，而於同日晚上八時三十分許，離開臺東後
    ，原欲至位於臺東縣卑南鄉○○村○○路三十之二號五樓之
    二六「知本溫泉渡假中心」休息住宿，惟因劉佑彥家中突有
    急事，急欲返家處理，經與甲○○、乙○○、林秋琳等人共
    同商討後，決定不予住宿，欲直接返回該署。惟甲○○、乙
    ○○、林秋琳、劉佑彥均明知依據國內出差旅費報支要點相
    關規定，國內差旅費報銷需檢據核實列支，如實際上並無住
    宿之事實，不可向「知本溫泉渡假中心」之實際負責人翁慧
    珠（涉嫌偽造文書等罪經檢察官為緩起訴處分）索取不實之
    住宿憑證，卻仍與翁慧珠共同基於偽造文書之犯意聯絡，由
    翁慧珠開立住宿金額均為新臺幣（下同）一千五百元之不實
    「免用統一發票收據」（起訴書誤載為發票憑證）各一張給
    甲○○、乙○○、林秋琳、劉佑彥，並推由甲○○交付翁慧
    珠購買該四張收據之代價六百元後，甲○○、乙○○即與林
    秋琳、劉佑彥起程回臺中。甲○○、乙○○雖均明知於九十
    七年五月二十九日晚上，並未有住宿於「知本溫泉渡假中心
    」之事實，依規定不可報請支領住宿費，卻仍於九十七年六
    月二日，各基於意圖為自己不法所有之犯意，利用渠等押解
    人犯至臺東泰源技訓所之職務上機會，分別在該署「國內出
    差旅費報告表」上，虛偽填寫於九十七年五月二十九日有住
    宿之事實，並均檢附上開不實之收據於後，提交行使於該署
    不知情之法警室主管、主辦人事人員，欲向該署詐領住宿費
    各一千五百元，均足以生損害於臺灣臺中地方法院檢察署核
    發出差旅費之正確性。嗣經該署即時查悉，始未得逞，而甲
    ○○、乙○○遭檢舉詐取出差旅費接受調查時，於偵查中自
    白犯行。
二、案經臺灣臺中地方法院檢察署檢察官主動檢舉偵查起訴。
    理    由
壹、證據能力方面
    按被告以外之人（包括證人、鑑定人、告訴人、被害人及共
    同被告等）於審判外之陳述雖不符刑事訴訟法第一百五十九
    條之一至之四等四條之規定，而經當事人於審判程序同意作
    為證據，法院審酌該言詞陳述或書面陳述作成時之情況，認
    為適當者，亦得為證據；當事人、代理人或辯護人於法院調
    查證據時，知有刑事訴訟法第一百五十九第一項不得為證據
    之情形，而未於言詞辯論終結前聲明異議者，視為有前項之
    同意，同法第一百五十九條之五定有明文。本件證人即同案
    被告劉佑彥、林秋琳、翁慧珠於偵查中之陳述，其性質雖屬
    傳聞證據，然被告及辯護人均未於言詞辯論終結前聲明異議
    ，揆諸前開說明，應具有證據能力。
貳、實體方面
一、上揭犯罪事實，迭據被告甲○○、乙○○於偵查及本院審理
    中坦承不諱，核與證人即同案被告劉佑彥、林秋琳、翁慧珠
    於偵查時結證之情節大致相符，並有被告二人所填製不實之
    國內出差旅費報告表二紙、知本溫泉渡假中心於九十七年五
    月二十九日所開立之免用統一發票收據二紙附卷可稽。足徵
    被告二人之自白均與事實相符，堪以採信。本件事證明確，
    被告二人犯行均堪以認定。
二、論罪科刑
（一）按「營業人銷售貨物或勞務，應依本法開立銷售憑證時限
      表規定之時限，開立統一發票交付買受人。但營業性質特
      殊之營業人及小規模營業人，得掣發普通收據、免用統一
      發票」，加值型及非加值型營業稅法第三十二條第一項定
      有明文。是以，營業人銷售貨物或勞務而開立之統一發票
      、收據，為交易事項原始憑證，而屬其依法業務上應作成
      之文書。又商業會計法第七十九條第一項規定：「小規模
      之合夥或獨資商業，得不適用本法規定」，是以，小規模
      商號負責人填載不實會計憑證，自無商業會計法相關罰則
      適用。本件涉案之「知本溫泉渡假中心」營業商號，乃屬
      小規模之獨資商號，是證人翁慧珠開立之上開「免用統一
      發票收據」，應無商業會計法相關規定適用，而屬小規模
      營業人業務上作成之文書（起訴書誤認為證人翁慧珠所開
      立之憑證為發票，而認渠等此部分應構成商業會計法第七
      十一條第一款之以明知不實之事項，登載於會計憑證罪，
      應屬誤會）。次按貪污治罪條例第五條第一項第二款規定
      利用職務上之機會詐取財物，其所謂「利用職務上之機會
      」，係指假借職務上之一切事機，予以利用者而言，其所
      利用者，職務本身固有之事機，固不論矣，尚包括由職務
      上所衍生之機會，可見此規定之重點在於機會；而刑法第
      二百十三條所定公務員明知不實之事項，而登載於職務上
      所掌之公文書罪，其所稱之「職務」，係指該登載之公務
      員，在職權掌管範圍內所應登載或得登載之事項，且其規
      定內涵之重點在於所登載之公文書，故上揭利用職務上機
      會詐取財物罪所稱之「職務」與刑法公務員為不實登載之
      「職務」，所含範圍並不盡一致（最高法院九十二年度臺
      上字第四九五六號、九十三年度臺上字第四四五二號、九
      十四年度臺上字第六九一九號、九十五年度臺上字第三三
      五五號判決意旨參照）。本件被告甲○○、乙○○擔任臺
      灣臺中地方法院檢察署之法警，均為公務員，利用職務上
      出差解送人犯而申領差旅費之職務上機會，申報不實費用
      ，自具不法所有之意圖，並以行為表徵而為詐取財物之著
      手，應屬貪污治罪條例第五條第一項第二款之利用職務上
      之機會詐取財物之行為（辯護人固指被告二人所為僅係一
      般公務員之身分，單純利用住宿費之機會以詐欺手段溢領
      差旅費，與其二人之「職務」無關，而非利用其「職務」
      詐取財物，應不該當貪污治罪條例第五條第一項第二款之
      罪，容有誤會，併此敘明）。故依上所述，核被告二人所
      為，均係犯刑法第二百十六條、第二百十五條行使業務上
      登載不實文書罪、貪污治罪條例第五條第二項、第一項第
      二款之利用職務上之機會詐取財物未遂罪（至起訴書論罪
      法條雖認被告二人所為尚構成刑法第二百十四條之使公務
      員登載不實罪，然遍閱起訴書所載之犯罪事實、證據及全
      案卷證，並無任何有關使公務員登載不實之記載及證據，
      是起訴書顯未據起訴被告二人有何使公務員登載不實之犯
      行，故應屬誤載，附此敘明）。
（二）被告二人所犯上開刑法第二百十五條之業務上登載不實罪
      ，雖被告二人非「知本溫泉渡假中心」之負責人，惟依刑
      法第三十一條第一項前段之規定，因身分或其他特定關係
      成立之罪，其共同實行、教唆或幫助者，雖無特定關係，
      仍以正犯或共犯論。被告二人間與劉佑彥、林秋琳、翁慧
      珠間有犯意之聯絡及行為之分擔，均為共同正犯。
（三）被告二人所犯上開業務上登載不實文書之低度行為，各為
      其等所犯之上開行使業務上登載不實文書之高度行為所吸
      收，均不另論罪。
（四）被告二人均已著手於利用職務上之機會詐取財物犯罪行為
      之實行而不遂，為未遂犯，爰各依刑法第二十五條第二項
      規定減輕其刑。
（五）被告二人各自利用職務上之機會，均以一行使不實免用統
      一發票收據之詐術行為，著手詐領差旅費而未遂，係一行
      為觸犯行使業務上登載不實文書罪與利用職務上之機會詐
      領財物未遂罪，屬想像競合，應從一重之利用職務上之機
      會詐領財物未遂罪處斷，起訴書誤為數罪，容有未洽。
（六）被告二人所犯貪污治罪條例第五條第二項、第一項第二款
      之利用職務上機會詐取財物未遂罪，均已於偵查中自白，
      並未獲有何不法所得，各依貪污治罪條例第八條第二項規
      定，減輕其刑，並均遞減之。
（七）又被告二人所犯之利用職務上機會詐取財物未遂罪，渠等
      犯罪情節輕微，所圖之不法所得，在五萬元以下，併均依
      貪污治罪條例第十二條第一項，減輕其刑，且均遞減輕之
      （另按刑法第五十九條所規定之酌量減輕其刑，係裁判上
      之減輕，必以犯罪之情狀可憫恕，認為宣告法定最低度之
      刑猶嫌過重者，始有其適用；如別有法定減輕之事由者，
      應優先適用法定減輕事由減輕其刑後，猶嫌過重時，始得
      為之《最高法院八十八年度臺非字第二六五號判決參照》
      。查本件除依未遂犯之規定減輕其二人之刑度外，並已依
      貪污治罪條例第八條第二項、第十二條第一項之規定，遞
      予減輕，難認對被告二人宣告法定最低刑度，猶嫌過重，
      因此本院認被告本案之所為，並不符合刑法第五十九條酌
      減其刑規定之適用，附此敘明）。
（八）爰審酌被告二人均無前科，有臺灣高等法院被告前案紀錄
      表在卷可考，素行良好，竟為貪得小利，與旅館業者共同
      偽造不實之住宿收據，而藉職務上機會詐取財物，其犯罪
      之動機、目的均屬可議，但其等所用手段尚非重大，且未
      有犯罪所得，犯後復均坦承犯行，態度尚稱良好，頗有悔
      意等一切情狀，各量處如主文所示之刑，以示儆懲。
（九）被告二人均未曾受有期徒刑之宣告，有上開前案紀錄表在
      卷可考，渠等係因一時貪念惑心，致誤觸犯行，且犯後均
      已坦承犯行，態度良好，亦無何不法所得，經此司法程序
      ，當知所警惕而無再犯之虞，本院綜核各情，所宣告之刑
      ，認以暫不執行為適當，均併予宣告緩刑，以啟自新。
（十）又「犯本條例之罪，宣告有期徒刑以上之刑者，並宣告褫
      奪公權」，貪污治罪條例第十七條定有明文。至宣告褫奪
      公權之期間，該條例並無特別規定，自應依刑法之規定定
      其應宣告褫奪公權之期間，故被告二人均依貪污治罪條例
      第十七條及刑法第三十七條第二項之規定，各宣告褫奪公
      權一年。
據上論斷，應依刑事訴訟法第二百九十九條第一項前段，貪污治
罪條例第五條第二項、第一項第二款、第八條第二項、第十二條
第一項、第十七條、第十九條，刑法第二十八條、第三十一條第
一項、第二百十六條、第二百十五條、第二十五條第二項、第五
十五條、第七十四條第一項第一款、第三十七條第二項，刑法施
行法第一條之一，判決如主文。
本案經檢察官丙○○到庭執行職務。
中    華    民    國    97    年    12    月    9     日
                  刑事第九庭  審判長法  官  施慶鴻
                                    法  官  楊萬益
                                    法  官  莊秋燕
以上正本證明與原本無異。
如不服本判決應於收受判決後十日內向本院提出上訴書狀，並應
敘述具體理由；其未敘述上訴理由者，應於上訴期間屆滿後二十
日內向本院補提理由書（均須按他造當事人之人數附繕本）「切
勿逕送上級法院」。
                                    書記官  顏督訓
中    華    民    國    97    年    12    月    9     日
附錄論罪科刑法條：
中華民國刑法第二百十五條
（業務上文書登載不實罪）
從事業務之人，明知為不實之事項，而登載於其業務上作成之文
書，足以生損害於公眾或他人者，處三年以下有期徒刑、拘役或
五百元以下罰金。
中華民國刑法第二百十六條
（行使偽造變造或登載不實之文書罪）
行使第二百十條至第二百十五條之文書者，依偽造、變造文書或
登載不實事項或使登載不實事項之規定處斷。
貪污治罪條例第五條
有下列行為之一者，處七年以上有期徒刑，得併科新臺幣六千萬
元以下罰金：
一  意圖得利，擅提或截留公款或違背法令收募稅捐或公債者。
二  利用職務上之機會，詐取財物者。
三  對於職務上之行為，要求、期約或收受賄賂或其他不正利益
    者。
前項第一款及第二款之未遂犯罰之。


司法院資訊處製作；財團法人民間司法改革基金會備份。
